【裁判字號】    98,訴,422
【裁判日期】    980821
【裁判案由】    清償借款
【裁判全文】
臺灣臺中地方法院民事判決               98年度訴字第422號
原      告  甲○○
訴訟代理人  黃逸仁  律師
被      告  丙○○
上列當事人間請求清償借款事件，經本院於民國98年8月11日言
詞辯論終結，判決如下：
    主      文
被告應給付原告新臺幣壹佰萬元，及自民國九十八年一月二十一
日起至清償日止按週年利率百分之五計算之利息。
訴訟費用由被告負擔。
本判決於原告以新臺幣拾肆萬元為被告供擔保後，得假執行。
    事實及理由
壹、兩造爭執要旨：
一、原告主張：被告於民國96年10月至11月間向原告表示其所經
    營位於台中市○○○○街80號「巴里島」汽車旅館進行裝修
    急需資金，遂向原告借款新台幣（下同）200萬元（未約定
    清償期），原告於同年11月27日將200萬元匯款至被告設於
    合作金庫銀行股份有限公司帳戶內，詎料事後被告拒不見面
    ，幾經催討後，乃先清償50萬元現金後，剩餘150萬元部分
    ，雙方乃協議以被告名下之小套房（尚有貸款未付清）過戶
    予原告，作價為50萬元，先清償一部份借款，剩餘100萬元
    未清償，故以支付命令送達被告之日為催告日，依據消費借
    貸之法律關係提起本件訴訟等語。並聲明：(1)被告應給付
    原告100萬元，及自98年1月21日起至清償日止按週年利率百
    分之5計算之利息；(2)願供擔保，請准宣告假執行。
二、被告抗辯：其除了還款50萬元外，並約定將被告名下位於台
    中市○○路黃金地段之房屋過戶予原告，作為清償剩餘150
    萬元餘款之方法，已清償全部借款金額，況被告購買房屋共
    支出自備款49萬元、代辦費49,022元、因向銀行貸款113萬
    元，期間164月共繳納本息172萬6386元，共支出226萬5408
    元，原告實際上僅支付剩餘貸款應繳納餘額139,038元，其
    一再貶低上開房屋之價值，應非可採，等語。並聲明：(1)
    原告之訴及假執行之聲請均駁回。(2)如受不利判決，願供
    擔保請准宣告免為假執行。
貳、本件經兩造整理並協議簡化爭點如下：
一、不爭執事項：（本院採為判決之基礎）
  (一)被告於96年11月27日向原告借款200萬元，原告同意借款後
    ，於當日將款項匯入被告開設於合作金庫銀行太原分行之帳
    戶內，被告確實收受該200萬元借款。
  (二)被告已於97年4月間清償借款50萬元。
  (三)因被告已無力清償其餘借款，兩造間約定被告將所有（借名
    登記於其配偶郭淑真名下）門牌號碼為台中市○○路119號4
    樓之23之房屋及所坐落之土地持分 (下稱系爭不動產)所有
    權移轉予原告，作為抵償消費借貸欠款。而當時該系爭不動
    產尚有房貸未清償。
  (四)原告對於系爭不動產價值委由證人乙○○進行鑑價。被告並
    曾帶證人乙○○至系爭不動產之鄰居及附近察看類似之房屋
    實況，作為評估價格之參考。並於察看後至證人乙○○所經
    營之公司處簽不動產契約書。
  (五)上開不動產契約書內約定買賣價款總金額為50萬元，另特別
    約定：被告向銀行貸款部分餘額款項由原告於過戶完成時一
    次清償。
二、爭執之事項：
  (一)兩造約定將系爭不動產過戶於原告，是否發生清償全部債務
    之效果？或僅用以清償其中50萬元之部分債務？
參、得心證之理由：
一、按解釋契約，固須探求當事人立約時之真意，不能拘泥於契
    約之文字，但契約文字業已表示當事人真意，無須別事探求
    者，即不得反捨契約文字而更為曲解。最高法院17年上字第
    1118號著有判例可參，查系爭不動產於81年9月14日之預售
    價格固為162萬元（含建物部分49萬元、土地部分113萬元）
    ，此有被告提出之「巴塞隆納'92房屋土地預定買賣合約書
    」在卷可參，被告雖又辯稱其前後共支出自備款49萬元、代
    辦費49,022元、因向銀行貸款113萬元，期間164月共繳納本
    息1,726,386元，合計支出2,265,408元云云，並提出支出明
    細及銀行帳戶資料為證，惟關於支出明細所列出者有部分為
    契稅、公證費、過戶規費、設定規費、印花稅、代書費、貸
    款火險費、謄本費、代刻印章費、管理基金、自來水外線費
    、台電外線費及房屋期款等，乃關於購買房屋本身或辦理不
    動產過戶所應支出之相關費用暨管理房屋所需支出之費用，
    至於房屋期款更屬支付購買房屋應繳納金額，而被告於購買
    系爭不動產時雖曾因辦理貸款，清償本息共支出1,726,38 6
    元，然購屋貸款，乃因購屋者未將購屋金額繳清，而透過向
    銀行貸款方式付款，該貸款雖增加買方之另一項負擔，但亦
    解決所應支付買賣價金負擔，亦無法提升所購買房屋之價值
    。基上所述，被告應無法據此認定其所購買之系爭不動產價
    值高達2,265,408元。又查，兩造於97年6月17日所簽訂之不
    動產買賣契約書（參照原告提出之不動產買賣契約書），已
    記載原告向被告購買系爭不動產之意旨，買賣總金額更記載
    為：「新台幣伍拾萬元」，另特別約定：被告向銀行貸款部
    分餘額款項由原告於過戶完成時一次清償等語，此為兩造所
    不爭執，另參酌系爭房屋在81年購買時之價值，至兩造簽訂
    不動產契約書時，業已超過15年以上，該房屋是否仍有原有
    價格，況假使仍有150萬元，為何於契約書僅記載買賣總價
    金為50萬元？均非無疑，況參照證人乙○○到庭證稱：「（
    原告訴訟代理人問：原告與被告當時因為債務關係，曾經由
    被告將名下房屋過戶給原告過程是否有參與？若有參與過程
    內容是否知悉？）我有參與。當時是原告與被告之間有債務
    關係，當時他說被告有一間房子請我過去看，要我聯絡被告
    去看一下，我去看時，當時房內有住人，所以被告說不方便
    讓我去看那間，所以帶我去看隔壁或鄰居類似的房子，我們
    有下去問樓下管理室人員關於管理費及該大樓出租及租金狀
    況，我也有請教我一個朋友之前曾經住在這邊的狀況，我問
    他說他的房子有無賣掉，他說有賣掉，價金約50萬元，是否
    有含貸款我不知道，我就與買賣雙方講這個情況，之後，原
    、被告就約定好時間到我們公司簽約，原告叫我與被告約時
    間及找代書到我們公司簽這份不動產契約書。」、「（原告
    訴訟代理人問：有沒有印象上面金額50萬元後面的被告的印
    章用印情形如何？）是先填好金額後，再由被告用印章。」
    、「（原告訴訟代理人問：你在辦理過戶過程中，是否有聽
    到原告、被告告訴你雙方所有的債務以這間房子作為抵債，
    以後就不再主張請求？）我都沒有聽過。」、「（問：被告
    過戶此房屋給原告是否代表全部債務已經解決？）我沒有印
    象，因為兩造之間並沒有跟我提到這件事情。」、「（被告
    問：買賣契約書寫50萬元，你當時是否有問我要寫多少金額
    ？）有的。因為我們的習慣事先去估價、訪價，經過我們確
    定其標的物的價格後，還要確認雙方合意的價格，才會填寫
    價金下去。」等語，益見原告將系爭不動產過戶予原告係以
    50萬元作價，並非以剩餘欠款150萬元作價至為明確。
二、按請求履行債務之訴，原告就其所主張債權發生原因之事實
    ，固有舉證之責任，若被告自認此項事實而主張該債權已因
    清償而消滅，則清償之事實，應由被告負舉證之責任，此觀
    民事訴訟法第277條之規定自明。本件兩造對於被告確實於
    96年11月27日向原告借款200萬元之事實既不爭執，被告抗
    辯其已清償全部借款，自應就清償之事實負舉證責任，其抗
    辯原告應舉證尚有欠款未清償乙節，應非可採，如前所述，
    原告就200萬元借款，除於97年4月間清償借款50萬元外，另
    外即以移轉系爭不動產作價50萬元為清償外，被告對於剩餘
    100萬元亦已因清償而消滅之事實，自應負舉證責任，惟被
    告對於其已全部清償債務，雖抗辯稱：原告有返還借據給被
    告，但已經撕掉了等語，然經原告所否認，其對於原告有交
    還借據之有利事實復未能舉證以實其說，其所辯自難採信。
三、按借用人應於約定期限內，返還與借用物種類、品質、數量
    相同之物，未定返還期限者，借用人得隨時返還，貸與人亦
    得定一個月以上之相當期限，催告返還，民法第478條定有
    明文，據上所述，原告主張被告向其借款200萬元，被告僅
    清償其中100萬元之事實為可採，被告抗辯其已全部清償完
    畢為不足採，又原告係於97年12月12日向本院聲請支付命令
    ，本院於同年月19日將支付命令送達於被告，自可認原告已
    對被告為催告，且截至本件言詞辯論之日止，為時逾一個月
    以上，亦可認原告之請求與民法第478條規定相符（最高法
    院70年台上字第2011號判例參照）。從而，原告依消費借貸
    之法律關係請求被告給付100萬元，及自98年1月21日起至清
    償日止按週年利率百分之5計算之遲延利息，為有理由，應
    予准許。
四、原告陳明願供擔保請准宣告假執行，核無不合，爰酌定相當
    擔保金額准許之。
肆、訴訟費用負擔之依據：民事訴訟法第78條。
中    華    民    國    98    年    8     月    21    日
                  民事第三庭    法  官  許石慶
正本係照原本作成。
如對本判決上訴，須於判決送達後20日內向本院提出上訴狀。
中    華    民    國    98    年    8     月    21    日
                                書記官


司法院資訊處製作；財團法人民間司法改革基金會備份。
